【裁判字號】    97,易,306
【裁判日期】    980219
【裁判案由】    竊盜
【裁判全文】
臺灣臺東地方法院刑事判決              97年度易字第306 號
公  訴  人  臺灣臺東地方法院檢察署檢察官
被      告  甲○○
                    （
上列被告因竊盜案件，經檢察官提起公訴（97年度偵字第1804號
），本院判決如下：
    主  文
甲○○意圖為自己不法之所有，而搶奪他人之動產，處有期徒刑
玖月。
    犯罪事實
一、甲○○有多次吸食強力膠前科，其因缺錢購買強力膠，竟意
    圖為自己不法之所有，於民國97年9 月13日下午2 時45分許
    ，徒步至位於臺東縣臺東市○○路206 號「鴻文書局」內，
    趁店員戊○不注意之際，公然取走強力膠3 條，迨經過店內
    櫃台前為戊○發覺，並要求其付款，甲○○仍不予理會，因
    戊○無力制止，只得任由甲○○逕行離去。嗣經戊○報警循
    線查獲甲○○而悉上情。
二、案經戊○訴由臺東縣警察局臺東分局報告臺灣臺東地方法院
    檢察署檢察官偵查起訴。
    理  由
壹、證據能力
一、按被告以外之人於偵查中向檢察官所為之陳述，除顯有不可
    信之情況者外，得為證據，刑事訴訟法第159 條之1 第2 項
    定有明文。查證人戊○在檢察官面前所為之陳述，業經具結
    ，且自筆錄內容觀之，並無不正取供之情事，而無顯不可信
    之情況，依上開規定，自有證據能力。
二、按被告以外之人於審判外之陳述，雖不符同法第159 條之1
    至第159 條之4 之規定，而經當事人於審判程序同意作為證
    據，法院審酌該言詞陳述或書面陳述作成時之情況，認為適
    當者，亦得為證據。又當事人、代理人或辯護人於法院調查
    證據時，知有第159 條第1 項不得為證據之情形，而未於言
    詞辯論終結前聲明異議者，視為有前項之同意，同法第159
    條之5 亦定有明文。查被告就證人戊○於警詢時之陳述已知
    其為傳聞證據，而未於言詞辯論終結前聲明異議，且經本院
    於審理時提示辯論，本院審酌上開證人審判外陳述作成時之
    情況，並無不能自由陳述之情形，且與待證事實具有關聯性
    ，認為以之作為證據應屬適當，而得作為證據。
貳、認定被告犯罪所憑之證據及理由
一、被告甲○○於上開時、地至鴻文書局取走三條強力膠後，隨
    即施用，經證人即被害人戊○報警後，不久即為警於附近查
    獲被告手持塑膠袋（其內有擠剩吸食後之強力膠殘留），神
    智恍惚正在路上遊走之事實，業據被告甲○○於本院審理時
    坦承不諱，核與證人即查獲警員丙○○、丁○○、戊○之證
    述相符，復有臺東縣警察局臺東分局信警偵字第0970052569
    號函附員警職務報告及工作紀錄各1 份、路口監視錄影光碟
    1 片與本院勘驗筆錄1 份附卷可佐，應可信為真實。
二、被告甲○○又自承：我之前買強力膠都有付錢，強力膠本來
    都放在櫃子，後來我發現整箱放到牆角，97年9 月13日之前
    戊○都說那是人家訂的，不能賣給我等語，核與證人戊○於
    本院審理時證稱：被告經常到我店裡買強力膠，之前都有付
    錢，後來我不想要他吸食，就不賣給他了等語大致相符，且
    查：
（一）被告進出鴻文書局時，行走態樣正常，並無明顯異狀，進
      入鴻文書局後，精神狀況亦屬正常，證人戊○於案發後確
      有報警處理，及尾隨被告走出店門，持續注意被告行走路
      線等事實，業據證人戊○、員警丙○○、丁○○證稱屬實
      ，復有路口監視錄影光碟1片及勘驗筆錄1份在卷可稽，應
      可信為真實。證人戊○既然已決定不再販賣強力膠給被告
      甲○○，且已拒絕多次，則本次為何突然改變意願決定販
      賣？再參諸被告甲○○當時若如往常付錢購買，證人戊○
      豈有一反前例，不僅尾隨在後走出店門一直注意其動向，
      甚至報警處理之情？
（二）被告甲○○既然明知證人戊○不願意販賣強力膠給他，而
      強力膠又非違禁物，販賣之商店比比皆是，則被告身上若
      有足夠之金錢，大可至他處購買，何必非至鴻文書局購買
      不可？再參諸甲○○自承：我平日並無工作，欲施用強力
      膠時，就向朋友或路人乞討金錢等語，顯見甲○○並無穩
      定之經濟來源購買強力膠，據此，被告甲○○應是缺錢購
      買強力膠，因熟識鴻文書局平日由戊○看管，始起意進入
      店內直接拿走強力膠，是證人戊○證稱：這次他到我店中
      直接拿了就要走，走到我櫃檯時，我要他付錢，他不理就
      走的很急，我追他不及，就報警處理等語應可採信。
三、綜上所述，本案事證明確，被告犯行堪可認定，應依法論科
    。
參、被告辯解不採之理由
    訊據被告矢口否認有何竊盜或搶奪之犯行，辯稱：我每次購
    買強力膠都有付錢；證人戊○之證述與證人即員警丙○○、
    丁○○之證詞不符，亦與路口監視錄影畫面相異，不能僅憑
    證人戊○之證述即入我於罪；又我之前曾經火燒寶桑派出所
    員警之私人汽車，故我懷疑是寶桑派出所員警與證人戊○串
    通，要陷我於罪云云。惟查：按告訴人、證人之陳述有部分
    前後不符，或相互間有所歧異時，究竟何者為可採，法院仍
    得本其自由心證予以斟酌，非謂一有不符或矛盾，即應認其
    全部均為不可採信，尤其關於行為動機、手段及結果等之細
    節方面，告訴人之指陳，難免故予誇大，證人之證言，有時
    亦有予渲染之可能；然其基本事實之陳述，若果與真實性無
    礙時，則仍非不得予以採信，最高法院74年台上字第1599號
    判例可資參照。又證人就犯罪情狀之敘述，繫諸其對事件之
    感受、理解、記憶及陳述能力等因素侷限，往往對於枝微末
    節無法完整連貫地呈現，細節略有不一或疏漏，本合乎常情
    ，不宜以此細節記憶之偏差去否認主要內容陳述記憶之真實
    可信度。查本件證人戊○於警詢陳稱被告甲○○取走強力膠
    後，拔腿就跑，而於本院審理時改稱是走得很急等語，此均
    屬證人觀察被告逕行離去所為之形容語句，且路口監視錄影
    畫面雖顯示被告離開鴻文書局時，並無奔跑之動作，但就其
    在鴻文書局內是否有快速走至戶外之情況，並無從加以證明
    ；又被告究竟是先追出去或先報警？寶桑派出所值班員警究
    竟有無親自到鴻文書局內向證人戊○告知巡邏員警即將到來
    等情，雖均與路口監視錄影畫面不一致，然此僅為事後報警
    經過，與被告甲○○有無搶奪強力膠之犯行並無直接關係。
    再者，被告甲○○雖陳稱遭寶桑派出所員警挾怨報復設局陷
    害云云，然證人丙○○警員證稱：我到寶桑派出所約半年的
    時間，我是因為本案才認識被害人的，本案之前都不認識，
    我不清楚被告有無其他竊盜案件，寶桑派出所距離鴻文書局
    約三、四十公尺等語；證人丁○○員警證稱：本件竊盜案件
    是我們執勤巡邏的勤務，經值班通報後，我們先開巡邏車抵
    達現場，當時被害人在鴻文書局，並具被害人的描述後，我
    們就在附近巡邏，不久就發現被告，我雖認識被害人，那是
    因為我們有到鴻文書局買文具，所以才認識的等語，核與證
    人戊○證稱：我受僱於鴻文書局，在那裡上班約5 、6 年了
    ，我們店距離寶桑派出所隔壹個路口而已，走路約1 、2 分
    鐘就到了，之前寶桑派出所的警員有到我們書局買東西，所
    以認識，本案是因為被告沒付錢就拿走強力膠，我才報警等
    語相符，故寶桑派出所員警與證人戊○應無共謀設局陷害被
    告甲○○之理。從而，被告所辯顯係卸責之詞，難以採信。
肆、論罪科刑
一、按刑法第325 條第1 項所稱之「搶奪」，係指乘人不備或不
    及抗拒而公然攫取他人支配範圍以內之物，移轉於自己實力
    支配下之行為而言。例如於公共場所，公然奪取他人頸上項
    鍊，或趁婦女不備之際，自身後攫取其皮包等皆屬之。惟搶
    奪行為雖係施用不法腕力，自財物所持人支配範圍內移轉於
    自己之所持，然並不以直接對被害人之身體施加不法腕力，
    或與被害人互相拉扯為必要。茍其出手攫奪財物之情形已達
    共見共聞或不畏見聞之狀況，而不掩形聲，急遽攫取者，仍
    不失為搶奪，最高法院91年度台上字第6753號判決意旨可資
    參照。查本件被告公然違反被害人之自由意思，趁其不備，
    徒手將強力膠3 條取去，顯已施用不法腕力破壞被害人之持
    有支配關係，並將該強力膠置於自己的實力支配下，且證人
    戊○於本院審理時亦證稱：我沒有把被告攔下來，是因為我
    不敢，他是男生。我怕被告會打我等語，是核被告所為，係
    犯刑法第325 條第1 項之搶奪罪，公訴人認被告未施用不法
    腕力，僅成立竊盜罪等語，應有誤會；惟因起訴之基本事實
    同一，爰依法變更檢察官所引應適用之法條。爰審酌被告已
    有多次施用強力膠前科紀錄，經拘留處分後，仍不知戒除，
    於本案搶奪之財物雖僅有強力膠3 條，價值不高，且被告亦
    表示係因頭痛無法忍受才為本件犯行，惟被告不思以正當醫
    療途徑尋求解決，反以不法腕力攫取財物，不僅繼續戕害自
    己健康，亦造成被害人身心恐懼不安，對社會治安危害甚鉅
    等情，復慮及其犯後仍無悔意、與被害人之關係等一切情狀
    ，量處如主文所示之刑，以示懲儆。
二、至被告雖供承為本件犯行前，有施用強力膠云云，但查被告
    為本件犯行時，尚知鴻文書局之所在、如何出入，且知強力
    膠之擺設位置，參以其出入鴻文書局時，行走並無異樣，業
    據證人戊○稱稱明確，復有路口監視錄影光碟及本院勘驗筆
    錄1 份在卷可稽；而被告甲○○經精神鑑定結果，認為其犯
    案前容或有精神恍惚之可能，但與本案無直接關係，較可能
    受其反社會性格特質與不良之壓力因應模式所致，有行政院
    退除役官兵輔導委員會臺東榮民醫院東醫醫字第0970005263
    號函附鑑定書1 份附卷可考，足認被告甲○○為本件犯行時
    ，辨識力及控制力均未減低，而無刑法第19條減輕其刑規定
    之適用，附此敘明。
伍、另被告於警詢時雖曾自白本件犯行，但其又於偵查中及本院
    審理時陳稱：為警逮捕後，曾遭到臺東縣警察局臺東分局寶
    桑派出所員警刑求等語，本院雖依職權調取當日警詢時派出
    所內之錄影光碟，然因逾保存期限而無法提供等情，有本院
    卷附臺東縣警察局臺東分局信警偵字第0980031970號函附報
    告書1 份在卷可稽；復傳喚當時訊問及製作筆錄之警員丙○○、丁○○到庭作證，其等雖證稱並未刑求或看見有其他員
    警刑求被告，然鑑於偵訊人員惟恐擔負行政或刑事責任，不
    可能為刑求被告之證言，且經本院勘驗警詢錄音，被告確實
    於警詢時二度要求員警不要再打他等語，員警雖然隨即要求
    被告甲○○不要無中生有，但已無法排除刑求之可能；再參
    諸本院依職權調閱被告於當日羈押入看守所時之身體檢查報
    告，亦有註記被告入所時，頭部有受傷之情形。從而，本院
    於調查後，雖因公訴人未將被告之警詢自白列為證據使用，
    本院亦不採為認定被告犯罪事實之依據，而未於程序事項欄
    中說明其證據能力之判斷，然本院於本案判決後，爰另函請
    臺東縣警察局依法調查，以釐真相，附此敘明。
據上論斷，依刑事訴訟法第299 條第1 項前段、第300 條，刑法
第325 條第1 項，判決如主文。
本案經檢察官乙○○到庭執行職務
中    華    民    國    98    年     2    月    19    日
                  刑事第四庭  審判長法  官  黃建都
                                    法  官  馬培基
                                    法  官  李俊彬
以上正本證明與原本無異。
如不服本判決應於收受送達後10日內向本院提出上訴書狀，並應
敘述具體理由；其未敘述上訴理由者，應於上訴期間屆滿後20日
內向本院補提理由書（均須按他造當事人之人數附繕本）。「切
勿逕送上級法院」。告訴人或被害人對於本判決如有不服，請書
具不服之理由狀，請求檢察官上訴者，其上訴期間之計算係以檢
察官收受判決正本之日期為準。
                                    書記官  陳昭穎
中    華    民    國    98    年    2     月    19    日
附錄本案論罪科刑法條：
刑法第325 條第1 項
意圖為自己或第三人不法之所有，而搶奪他人之動產者，處6 月
以上5 年以下有期徒刑。


司法院資訊處製作；財團法人民間司法改革基金會備份。
